【裁判字號】    97,訴,124
【裁判日期】    980604
【裁判案由】    損害賠償
【裁判全文】
臺灣苗栗地方法院民事判決               97年度訴字第124號
原      告  丙○○
                        號
訴訟代理人  邢建緯律師
被      告  丁○○
                        2號
訴訟代理人  饒斯棋律師
上列當事人間請求損害賠償事件，本院於民國98年5 月19日言詞
辯論終結，判決如下：
    主  文
原告之訴及假執行之聲請均駁回。
訴訟費用由原告負擔。
    事實及理由
壹、程序部分：
    按訴狀送達後，原告固不得將原訴變更或追加他訴，但擴張
    或減縮應受判決事項之聲明者，不在此限；民事訴訟法第25
    5 條第1 項第3 款定有明文。查本件原告起訴時，原請求被
    告應給付原告新臺幣（下同）5,000,000 元，及自起訴狀繕
    本送達翌日起至清償日止，按年息百分之5 計算之利息；嗣
    原告於本院審理中以書狀將上開請求給付之本金減為3,553,
    235 元，利息計算方式不變，核屬減縮其應受判決事項之聲
    明，依首揭規定，於法尚無不合，其變更應予准許，合先敘
    明。
貳、實體部分：
一、原告起訴主張：(一)其於民國95年12月29日，就被告所有坐落
    苗栗縣卓蘭鎮○○○段第88-1383 、88-1384 、88-1385 、
    88-1386 、88-1387 、88-1388 、88-1389 、88-1390 、88
    -1391 、88-1392 、88-871地號等11筆土地，與被告簽訂果
    園代耕契約，然雙方之真意係指租賃契約，約定代耕（即租
    賃）期間自96年1 月1 日起至101 年3 月1 日止，租金約定
    1 年1 期支付，其中96、97年期為每年新臺幣（下同）500,
    000 元，98至101 年則為每年600,000 元，詎被告竟於97年
    1 月29日擅自以鐵門加鎖，將系爭土地對外聯絡道路封閉，
    禁止原告進入系爭土地採收大蒜農作物，經原告於同年2 月
    4 日發函請求被告將封閉土地之鐵門打開，否則即終止上開
    租賃契約，被告仍置之不理，爰再以起訴狀繕本之送達，重
    申原告終止前開租賃契約之意思表示，並請求被告就不完全
    給付負損害賠償責任。(二)原告因被告封閉道路，無法進入土
    地採收大蒜，受有下列成本之損失：(1)蒜種費用：原告分別
    於96年9 月2 日、26日向益田農產行購買蒜種，花費936,00
    0 元。(2)用於種植大蒜之農藥部分花費492,970 元；肥料部
    分花費1,322,465 元，合計1,825,235 元。(3)工人之工資：
    男工廖鶴文、傅帥貴每人每月工資36,000元，自96年8 月至
    97年1 月底共6 個月之工資為432,000 元；女工庚○○、陳
    麗美每人每月工資30,000元，自96年8 月至97年1 月底共6
    個月之工資為360,000 元；全部工資合計共為792,000 元。
    上述(1)～(3)之成本損失共計3,553,235 元。為此依民法第22
    7 條、第254 條、第260 條之規定，訴請被告賠償上開損害
    金額，及自起訴狀繕本送達被告翌日起至清償日止之法定遲
    延利息等語；並聲明：(一)被告應給付原告3,553,235 元，及
    自起訴狀繕本送達被告翌日起至清償日止，按年息百分之5
    計算之利息。(二)願供擔保，請准宣告假執行。
二、對被告抗辯所為之陳述：(一)原告為系爭土地之承租人，防範
    宵小為原告自身之工作，並非被告所需代勞，當原告發函請
    求進入系爭土地採收作物時，被告即有讓原告使用收益之義
    務，其卻拒不開門，且原告並未有被告所聲稱進入系爭土地
    搬運機具之情事，被告所辯應為卸責之詞。(二)一般民間從事
    販售蒜種、農藥、肥料之商家，鮮少使用正式收據，原告所
    提估價單中，均有各該商家蓋用統一發票章或公司行號章，
    應堪信為真實；另蒜種之部分，確為訴外人乙○○所購買，
    然乙○○為原告之胞弟，與原告共同經營農場事業，由其前
    往購買蒜種，亦屬正常情形。原告於97年2 月前，至少已投
    入3,553,235 元之成本，用以購買蒜種、農藥、肥料及支付
    工資，卻遭被告將農場大門上鎖並阻止原告進入採收，致原
    告之心血付諸東流。
三、被告則以：(一)兩造所訂上開果園代耕契約之真意確係租賃契
    約無訛，然原告並未依約於96年12月1 日繳交97年度之租金
    ，屢經被告催討仍未獲其繳納。被告並未限制原告於系爭土
    地之出入，97年1 月29日雖曾委由訴外人己○○將鐵門關上
    ，係為防止小偷及其他閒雜人等任意進入，且因原告之作物
    均已採收完畢，被告又未向原告收取押租金，為恐原告隨時
    搬離，不付租金一走了之，影響被告權益，始關上鐵門阻止
    原告搬遷機具，此舉係行使民法第445 條所定出租人之留置
    權，然並未阻止原告及其工人進入工作；但原告於同年1 月
    30日後即未再前往系爭土地工作，亦未與被告聯絡，其應對
    被告妨礙其進入農場採收之主張舉證以實其說。(二)因原告至
    97年1 月止，已逾1 個月未付租金，兩造曾於97年1 月12日
    進行協商，當日原告表示不想續租，並要求給予1 至2 週時
    間，讓其友人續租，經被告應允後，原告卻毫無動靜，被告
    發現原告飾詞拖延，乃要求原告先付1 個月之租金40,000元
    ，待其友人承租時再變更契約主體，原告卻仍藉故延期，期
    間被告見原告將所種植之高麗菜用耕耘機輾碎，用以向政府
    領取補助金，同時大蒜園之部分亦僱用工人收割完畢，至此
    被告發現原告實已無繼續耕作之意願，又無其所稱之友人繼
    續承租，乃要求原告協商解約事宜，並將損壞之物回復原狀
    ，未獲原告同意，嗣經被告向苗栗縣卓蘭鎮調解委員會申請
    調解亦未成立。倘若原告所未收成之大蒜真有高昂之價值，
    其必會急於解決，並積極與被告進行協調，然原告卻遲遲不
    願依被告之請求繳交97年度1 月份之租金40,000元，而放任
    可收成之作物腐爛，原告此舉顯然有違經驗法則。(三)因原告
    始終拒不支付積欠之租金，被告乃於97年2 月1 日請坪林派
    出所警員辛○○、景山里里長戊○○、鄰居邱運朗等人，共
    同前往系爭土地見證現場情況，發現原告所種植之大蒜確實
    已經採摘完畢，僅剩少許已無價值之蒜苗散落其中，經被告
    電詢原告之弟乙○○，其表示剩餘部分均不要了，被告乃以
    存證信函告知原告違約事項，要求其與被告協商並回復原有
    之排水設施及橫向道路，原告均無任何回音，僅來函要求被
    告將鐵門打開，被告尚未對原告毀損土地設施之行為求償，
    原告卻搶先一步興訟，令人費解。(四)原告雖提出估價單多紙
    ，主張其支出蒜種、農藥、肥料之費用，然上開單據並非正
    式發票，被告否認其真正，且依前開估價單上之記載，均未
    能證明係由原告所出資購買；況且原告承租土地面積高達9
    甲，亦有種植高麗菜等其他作物，而原告自承其種植大蒜之
    面積約為2 甲地，自應舉證證明其所購買之蒜種、農藥、肥
    料等均係施用於該2 甲土地上，且種植及施作之後確有發生
    一定之功效及成果；至原告所主張工資之部分，並未提供工
    人之扣繳憑單為證，被告否認原告受有上開損失，且原告亦
    應舉證證明該4 位工人確實全部在系爭2 甲土地上進行種植
    大蒜之工作，且每日連續不間斷長達6 個月未曾休息，亦未
    前往其他地點工作或供其他勞務使用等語，資為抗辯；並聲
    明如主文第1 項所示；另陳明倘受不利判決，願供擔保，請
    准宣告免為假執行。
四、得心證之理由：
（一）按稱租賃者，謂當事人約定，一方以物租與他方使用收益
      ，他方支付租金之契約；出租人應以合於所約定使用收益
      之租賃物，交付承租人，並應於租賃關係存續中，保持其
      合於約定使用、收益之狀態；不動產之出租人，就租賃契
      約所生之債權，對於承租人之物置於該不動產者，有留置
      權；民法第421 條第1 項、第423 條、第445 條第1 項前
      段分別定有明文。次按當事人主張有利於己之事實者，就
      其事實有舉證之責任；民事訴訟法第277 條前段亦有明文
      。
（二）原告主張兩造間於95年12月29日就系爭土地簽訂果園代耕
      契約，雙方之真意係指租賃契約，代耕（即租賃）期間自
      96年1 月1 日起至101 年3 月1 日止，租金約定1 年1 期
      支付，其中96、97年期為每年500,000 元，98至101 年則
      為每年600,000 元，均應於前1 年度之12月29日支付等情
      ，業據其提出果園代耕契約書影本1 份為證，並為被告所
      是認無訛，應堪信為真實。原告另陳稱被告於97年1 月29
      日擅自以鐵門加鎖，將系爭土地對外聯絡道路封閉，禁止
      原告進入系爭土地採收大蒜，經原告於同年2 月4 日發出
      律師函請求被告將封閉土地之鐵門打開，否則即終止上開
      租賃契約，被告仍未將鐵門打開等情，業據其提出當時封
      閉道路鐵門之現場照片4 幀、律師函及郵件回執影本各1
      份為證（見本院卷第12～15頁），被告亦自承確有委託訴
      外人己○○關上鐵門之事實，然辯稱：因原告之作物均已
      採收完畢，被告又未向原告收取押租金，且原告積欠租金
      未付，為恐原告隨時搬離，一走了之，影響被告權益，始
      關上鐵門阻止原告搬遷機具，此舉係行使民法第445 條所
      定出租人之留置權，然被告並未阻止原告及其工人進入採
      收及工作等語（見本院卷第145 、151 頁），而兩造就上
      開租賃契約，並無任何關於收取押租金之約定，然原告就
      97 年 度之土地租金500,000 元，原本應於96年12月29日
      繳納，卻始終未曾繳交，且尚有農作機具留在系爭土地等
      情，亦為原告所自承屬實，並有前揭果園代耕契約書在卷
      可憑，依前揭民法第445 條第1 項前段之規定，原告既已
      積欠租金逾期未付，則被告本於出租人之地位，就其因租
      賃契約所生之租金債權，對於原告置於系爭土地上之機具
      有留置權，其設置鐵門防止原告將機具遷離，尚非全屬無
      據；然依前揭民法第423 條規定，被告應於兩造租賃關係
      存續中，保持系爭土地合於約定使用收益之狀態，更不能
      妨礙原告使用收益系爭土地，而被告業已否認其有妨礙原
      告採收作物及工作之情事，原告既主張被告關閉鐵門之行
      為，業已妨礙阻止其進行採收大蒜，而請求被告就此負不
      完全給付之損害賠償責任，自應就被告在行使留置權合理
      範疇之外，確有阻止其進入系爭土地採收之事實，及其因
      此所受損害之情形，分別負舉證之責任。
（三）原告就其上開主張之事實，係聲請訊問證人即當時受僱於
      原告在農場內工作之工人張吉男、庚○○為證，而證人張
      吉男於本院審理中到庭證稱：「我們去卓蘭買東西，後來
      要回來工作就進不去了... 門被鎖上了... 我們工人裡面
      有人有咳嗽要進去拿藥，而且我們本來睡在農場裡面也有
      一晚沒辦法進去睡覺，庚○○就打電話聯絡人... 聯絡好
      後我們就進去拿藥及衣物，之後門又被鎖起來，我們沒有
      再進去。」等語（見本院卷第134 、135 頁）；另證人庚○○則到庭證稱：「我打電話給被告的先生，第一次我們
      要進去他們沒有開門，後來到了晚上8 、9 點，因為我會
      氣喘，藥放在農場裡面，我就打電話給地主，就是被告的
      先生，他才叫我過去拿藥及衣物。隔天其他工人也有進去
      拿衣服，被告的先生叫我們不可以動其他的東西，後來門
      還是再鎖上，就不讓我們進去。」等語（見本院卷第138
      頁）；然被告聲請訊問之證人己○○則到庭證稱：「『未
      經許可，不得進入』的牌子是我寫的，但是並沒有上鎖，
      只是用門閂栓上，有鎖頭，但沒有扣上，不過從外面打不
      開... 在我鎖上門之前幾天我看到張吉男與原告兄弟一人
      開一部小貨車在搬機具，但是因為之前他們與地主已經有
      在協調，沒有解決之前不能搬動，我受被告先生的委託，
      有監督之責，後來我質問張吉男是否有搬東西，他說沒有
      搬，但是要搬東西之前要先讓我知道，因為東西掉了我要
      負責，所以我就將門鎖上... 他們要求我就會打開，他們
      說要進去拿衣服，但是他們來搬東西不只一次，如果他們
      是要進去工作，我會讓他們進去，但是他們要搬機具我就
      不同意。」、「（問：他們有無要求要進去工作？）沒有
      ，只有要求要進去拿衣物，我只有不讓他們搬機具，並不
      會禁止他們進來工作。而且他們的工作已經作完了，根本
      沒有需要再進去工作，他們只是住在裡面... 因為他們已
      經很久都沒有採收，他們在景山農場的部分都已經採收完
      ，剩下一些長的比較不好的，恐怕也沒有利潤。」等語（
      見本院卷第141 、142 頁）。而證人己○○證述完畢之後
      ，經本院針對其所陳述之上開事實，對證人庚○○進行補
      充訊問加以印證，證人庚○○進而證稱：「（問：門被鎖
      上以後，你們進入到現場拿東西時，有無看到證人己○○
      ？）有。」、「（門被鎖上後，你有無向證人劉或被告的
      先生要求要進去工作？）沒有，我們只有進去拿衣物與藥
      ，沒有說要進去工作... 」等語（見本院卷第146 頁），
      綜依前開證人所述，在證人己○○接受被告之委託鎖上鐵
      門之後，原告所僱請之工人張吉男、庚○○等人雖確曾一
      度被阻於門外無從進入，但經其聯絡之後，證人己○○業
      已依張吉男、庚○○等人之請求打開鐵門，讓渠等進入農
      場內拿取衣服及藥物，然張吉男、庚○○等人在取得衣服
      及藥物之後，並未進一步向己○○要求進入農場內工作，
      己○○始再度將鐵門關閉，此節與被告前開所辯尚屬相符
      ，足見被告辯稱其鎖上鐵門僅係為防止原告將機具遷離，
      並未阻止原告及其工人進入採收及工作等節，並非全屬空
      言。至原告雖另聲稱其因無法進入農場採收，曾向苗栗縣
      大湖分局大坪頂派出所報案，經警員辛○○、甲○○前來
      與被告協調，被告仍拒不開門云云，然警員辛○○到庭證
      稱：「當時好像是接到電話報案說要進去景山農場但是進
      不去... 後來我就直接下去景山農場，問是何情況，農場
      內的人也不曉得，只告訴我他們平常門就是鎖著，因為怕
      有小偷會進來，我問他們為何有人報案，他們說好像是簽
      約糾紛，與種菜的人有糾紛，我沒有看到報案的人，就沒
      有作筆錄，稍微問一下就走了... 」、「（問：景山農場
      的人有無向你表示他們鎖鐵門拒絕其他人進來工作？）沒
      有，他們只說工寮距離鐵門有一段距離怕人進來偷東西，
      所以上鎖。」、「（問：景山農場的人有無與報案人到派
      出所去協調處理過？）沒有。」等語（見本院卷第160 、
      161 頁），警員甲○○則表示其未曾前往農場處理本件糾
      紛（見本院98年5 月19日言詞辯論筆錄），均未能證實確
      有原告所主張之上開情事；是原告聲稱被告以鎖上鐵門之
      方式，阻止其進入系爭土地採收大蒜，經其提出要求之後
      ，仍未讓其及工人進入農場工作，並造成原告無法及時採
      收作物之損害等情，尚非無疑。
（四）另查，原告於本院審理中自承其於97年2 月6 日前曾先行
      採收大蒜約5,000 台斤（見本院卷第44頁），而證人庚○○亦證稱其於採收大蒜當時，是先採收長得比較漂亮的部
      分（見本院卷第140 頁），足見原告就其所種植之大蒜，
      業已就成長良好之部分進行採收，並非全未收取；又經本
      院依被告之聲請，當庭播放勘驗被告於97年2 月1 日前往
      系爭土地現場所拍攝之光碟內容後，證人即景山里里長戊○○亦當庭證稱：「當時（97年2 月1 日）被告的先生打
      電話給我，派出所的副所長也一起過來，說是承租人租金
      沒有付，要搬走了，大蒜也被拔走了，怕以後承租人說大
      蒜是被地主採走的，要我會同警員一起到現場去看，幫他
      作證，我到現場去看就是如光碟所拍攝的，我本身有在務
      農，可以看得出來大蒜被拔走很多，幾乎是比較漂亮的都
      被拔走了，剩下一些葉子黃掉的應該是賣不出去，光碟裡
      面看起來好像是綠的，但是現場看，那些葉子都黃掉了。
      」、「就我本身來看如果是蒜苗是沒有經濟價值，如果是
      蒜頭應該還有。」、「蒜苗已經那麼醜了，蒜頭的果實一
      定很小，價值也很低。」等語（見本院卷第144 、145 頁
      ），觀諸證人戊○○上開所陳，亦與證人己○○前揭所述
      相符，可信程度甚高。而被告之所以鎖上鐵門，係源起於
      原告未能依約按期繳交租金之緣故，衡諸常情，倘若原告
      確實已經投入高達3 百餘萬元之成本種植大蒜，且均未及
      時採收，兩害相權，為免損害擴大，當會儘速繳交500,00
      0 元之租金，或積極與被告協調，依被告之請求，先行給
      付97年1 月之租金40,000元，消除被告疑慮之後，被告即
      無行使留置權之理由，而應打開鐵門任由原告及其工人自
      由進出，原告即可順利採收剩餘之大蒜，詎原告未為此途
      ，除一再要求被告打開鐵門之外，迄今亦未繳交上開積欠
      之租金，而聲稱其尚有價值高達數百萬元之大蒜未及採收
      ，顯與常情有違，亦與上開證人己○○、戊○○所述有所
      扞格，是被告關閉鐵門之行為，縱使確有造成原告採收作
      物之阻礙，然原告尚未採收之大蒜，是否確有如其所稱高
      度之經濟價值，亦難獲得證實。
（五）再者，原告就其所主張因被告鎖上鐵門封閉道路而導致未
      能及時採收大蒜之損害，雖聲稱其業已投入蒜種、農藥、
      肥料及工資等成本合計3,553,235 元，並提出估價單多紙
      相佐，然查：原告所提出蒜種部分之估價單上，係載明買
      受人為訴外人乙○○，並非原告（見本院卷第93頁）；另
      農藥部分之估價單上僅載明買受人為景山農場，亦非原告
      （見本院卷第94～96頁）；而肥料部分之估價單上買受人
      或載為乙○○，或載為景山農場，但亦有載為「銘豐」者
      ，又其中匯款單據上之匯款人則載為「江柏勳」（見本院
      卷第104 頁），均非原告本人。而原告自承其於系爭土地
      上尚有種植高麗菜等其他作物，並非全部用以栽植大蒜，
      種植大蒜部分之土地面積約有2 甲，上開農藥及肥料部分
      縱使確係原告所購入，並用於系爭土地上之作物，然是否
      全係施用於該2 甲土地上，用以種植大蒜，而未施用於其
      他高麗菜等作物，亦未經原告舉證加以證明。又原告雖聲
      稱其僱請男工廖鶴文、傅帥貴、女工庚○○、陳麗美等4
      人負責種植大蒜，而請求被告賠償工資損失，然其中證人
      庚○○業已到庭證稱其於上開工作期間不只負責種植大蒜
      ，尚包括栽種高麗菜在內（見本院卷第137 頁），是原告
      所支付予前開工人之工資應非全屬種植大蒜部分之成本，
      則原告請求被告賠償該4 名工人之全部工資，亦失所據。
      況且，種植農作物所得收成結果之好壞，所繫乎之相關因
      素甚多，包括氣候、土壤、日照、水分、種苗、施肥、耕
      作方法等等，縱使原告確實如其所述業已投入上開高額成
      本種植大蒜，亦難保證其所投入之成本必能在耕作之後盡
      數回收或有所獲利；此外，原告復自承其於97年2 月6 日
      前已先行採收大蒜約5,000 台斤，則其尚未收取之部分是
      否確實尚有經濟價值？或其所主張之支出成本是否業已扣
      除上開採收5,000 台斤部分之獲利？均未見其就此提出合
      理之說明並舉證加以證實，其徒憑上開估價單據，聲稱為
      其所支出之成本，並遽以該項未經證明之成本數額，主張
      為被告鎖上鐵門致其未及採收所造成之損害範圍，而依不
      完全給付之法律關係請求被告賠償，亦非可採。
（六）綜上所述，被告雖曾委由訴外人己○○鎖上鐵門，管制系
      爭土地及農場之出入，以行使土地出租人之留置權，然原
      告未能舉證證明被告確有以上開方式，阻止其進入系爭土
      地採收大蒜，並因此造成原告無法及時採收作物之損害，
      此外原告所稱尚未採收之大蒜，是否仍有相當之經濟價值
      ，並可依原告所提出之成本數額請求被告賠償，亦未能經
      由原告之舉證獲得證實，則原告本於前揭情詞，依不完全
      給付之法律關係，訴請被告賠償上開損害金額，無從准許
      ，應予駁回；原告之訴既經駁回，其假執行之聲請亦已失
      所附麗，應併予駁回之。
五、本件事證已臻明確，兩造所提其餘攻擊防禦方法及證據，經
    審酌之後，核與判決結果不生影響，爰不一一論述，附此敘
    明。
六、訴訟費用負擔之依據：民事訴訟法第78條。
中    華    民    國    98    年    6     月    4     日
                  民事庭法  官  邱光吾
以上正本係照原本作成
如對本判決上訴，須於判決送達後20日內向本院提出上訴狀
                        書記官  葉燕蓉
中    華    民    國    98    年    6     月    4     日


司法院資訊處製作；財團法人民間司法改革基金會備份。
